臺北高等行政法院判決　　　　　　　　　　　　　　　九十年度訴字第六一○二號
　　　　　　　　　　　　　　　.
　　原　　　告　甲○○
　　訴訟代理人　桂齊恆律師
　　被　　　告　經濟部智慧財產局
　　代　表　人　蔡練生（局長）
　　訴訟代理人　乙○○兼送達.
　　　　　　　　丁○○
　　參　加　人　允榮製材股份有限公司
　　代　表　人　丙○○董事長.
右當事人間因新型專利異議事件，原告不服經濟部中華民國九十年八月二十三日經（
九○）訴字第○九○○六三一九四七○號訴願決定，提起行政訴訟，經本院裁定命參
加人獨立參加訴訟，本院判決如左：
　　主  文
原告之訴駁回。
訴訟費用由原告負擔。
　　事  實
一、事實概要：
    原告於民國八十八年三月十二日以「木門結構」向被告申請新型專利，經編訂為
    第00000000號審查，准予專利（下稱系爭案），公告期間，參加人向被
    告提出異議，經被告審定異議成立，原告不服，提起訴願，經遭決定駁回，遂向
    本院提起行政訴訟。
二、兩造聲明：
　(一)原告聲明：
    1.訴願決定及原處分均撤銷。
    2.訴訟費用由被告負擔。
　(二)被告聲明：
    1.駁回原告之訴。
    2.訴訟費用由原告負擔。
  (三)參加人聲明：
    1.駁回原告之訴。
    2.訴訟費用由原告負擔。
三、兩造之爭點：系爭「木門結構」新型專利案，是否違反專利法第九十八條第二項
    規定，而不符新型專利要件？
　(一)原告主張之理由：
    1.按專利法第九十七條規定：「稱新型者，謂對物品之形狀、構造或裝置之創作
      或改良。」又專利法第九十八條第二項復規定「新型係運用申請前既有之技術
      或知識，而為熟習該項技術者所能輕易完成且未能增進功效時，雖無前項所列
      情事，仍不得依本法申請取得新型專利」，惟系爭案違反前揭法條規定與否，
      應就參加人所提證據之構造、功效是否與系爭案完全一致論斷之，查系爭案該
      木門係由左、右及上、下之實心門柱組成一框體，且於門柱所圍之範圍內分設
      有系列之補強肋，並於各門柱與補強肋之範圍內分別固設有一內飾板，於木門
      與補強肋相對內飾板之內緣分別形成有階級內緣；其特徵在於：其中，門柱及
      補強肋之階級內緣表面塗飾一層同表面薄木片顏色之色漆層，又門柱及補強肋
      之平整表面貼設一層主面具木紋之薄木片，藉此令門柱及補強肋可採用次級原
      木製成，而組構成一木門結構者。
    2.被告認為系爭案於門柱及補強肋內部以次級原木製成，表面再貼附木紋薄木片
      之作法係運用已知申請第00000000號「實心木門改良」新型專利案（
      下稱引證案）之技術，並且不具功效之增進。被告未了解系爭案之創作緣由，
      以及與引證案差異所致，因為未了解創作初衷以及與習知技術之差異，即無法
      真正了解系爭案之創作目的。系爭案最初的創作背景，即在系爭案的專利說明
      書當中的創作背景敘明，如說明書附圖第四圖所示的實心木門係設有縱向及橫
      向的門柱 (51)(52)，並於各門柱 (51)(52)的範圍內有支撐用的補強肋 (53)
      ，各門柱 (51)(52)與補強肋 (51)之間所圍之範圍內設有由木屑合而成的內飾
      板 (60)，而因為有強度問題，因此門柱 (51)(52)及補強肋 (53)仍需實心原
      木，雖然目前的木工已有貼木皮的技術，然而由於木門為展現其特有的質感及
      視覺效果，因此通常於門柱及補強肋鄰近飾板之內緣形成階級飾紋，以展現其
      立體層次感，但由於此類階級飾紋並較難有效的貼上木皮，而為了保持整體實
      心木門的品質，因此門柱及補強肋仍需選用無蛀孔、無變色之高級原木，即是
      因為上述之緣故，因此引證案雖然將門柱內設以次級材製成的內層體610，但
      其兩側仍需要設以高級、高價的側邊體62，若兩側無貼設高價材，則會有有階
      級緣因次級木顏色較黑、較白而產生色差不美觀之缺失。但是因為引證案所使
      用之高價材有不易取得以及水土保時及成本高的問題，而原告即思索設計欲一
      次解決引證案以及現有實心木門的缺失的系爭案。
    3.由前述之創作背景發展可知，引證案雖然利用次級、廉價的內層體，以減少高
      價材的耗用，但其兩端仍需要使用高價材，否則無法解決其與木門的內飾板之
      間的階級飾紋因為不能貼木皮所產生的色差問題，但是高價材的使用又具有其
      既定而無法解決的問題，故引證案在內部設以廉價材，外層設有高價材，對於
      其原本所欲解決的課題而言，僅改善了一半而未竟成功。系爭案則是針對引證
      案仍需耗用高價材，以及現有實心木門在階級飾紋處無法貼木皮的缺失加以改
      善，首先，系爭案係於門柱及補強肋與內飾板之間的階級內緣上塗佈一層接近
      原木顏色的漆層，即可以改善階級內緣上較難貼附木皮之缺失，而既然可以改
      善該部分缺失，故門柱兩端即不需要設以高價材，而是由廉價的木材作門柱、
      補強肋，再於門柱、補強肋之階級內緣上塗佈一層接近原木顏色的色漆層，並
      於表面貼附具有木紋之薄木片即可，進而可以改善引證案使用高價材之缺失。
      亦即系爭案之設計係可同時改善引證案仍需要使用高價材之缺失，以及彌補較
      難在階級內緣上貼木皮之缺點而具有進步性。
    4.由前述之系爭案設計背景可知，其既然可以改善引證案缺失，故相較於引證案
      而言係具有進步性。然而，訴願決定理由卻認為系爭案在門柱及補強肋之表面
      貼設具木紋之薄木片與引證案於木門之主體架板及輔骨架板之內層體表面貼附
      高價材薄片，二者皆一木片貼在內部木材之表面，以展現原木質感及降低原木
      使用量，其技術手段及達成功效皆相同；至於系爭案於階級內緣表面塗以原木
      色漆層，亦為傢俱製造業及裝璜業早已普遍使用之習知技術，並且不具功效性
      增進。在此，原告需再次說明系爭案之製造過程是先將一次級木鉋削成內緣階
      級飾紋，再於內緣階級塗飾一和預貼表層薄片相同之顏色漆層，再於表面貼附
      薄木片，經整片組裝後，再於整組裝好之門板一起噴一透明之保護漆層，換言
      之，第一次塗佈內緣階級層的漆為一可掩飾底部次級木色差的色漆，主要作為
      掩飾用，而門片經組裝後所噴附之透明漆，為一透明之保護漆，兩者有所不同
      。被告以一般木工業在傢俱表面噴保護漆之技術即認為與本案第一次所塗佈於
      內緣階級層的顏色漆層技術相同，此作法顯是被告對系爭案之結構有所誤認所
      致。再退一步言，即便系爭案所應用之噴漆技術為習知，被告亦不應在未詳察
      其實際功效之下率爾以不具進步性核駁，吾人皆知，新型與發明最大的不同即
      在於新型所利用之技術不必前所未有，只要能增進功效時，即符合新型專利要
      件，此判斷原則由最高行政法院七十九年判字第五三六號之判決理由即知。反
      觀系爭案之設計，其申請專利範圍係必需同時採用在階級飾紋上塗佈同表層薄
      木片原木色之色漆層，並且必需將廉價材製成的門柱及補強肋表面貼附具木紋
      之薄木片，兩項條件缺一不可，並且藉由如此設計可以改善引證案仍需大量使
      用高價材（高價側邊體）之缺失，在此特別再三強調系爭案首次塗佈於階級緣
      ，為掩飾用之色漆，而非透明之保護漆，因此其係有功效性之增進，而被告認
      為系爭案所採之技術為習知即認為不具進步性之作法係不正確，而有違專利法
      第九十八條第二項之規定。
    5.由系爭案所界定的構造特徵與參加人所提出的引證案所揭露的內容比較，引證
      案並未完全揭露有系爭案構造特徵「在階級內緣塗有色漆層」「在門柱及補強
      肋貼薄木片」之整體結構，故系爭案確實具有新穎性及進步性；系爭案與引證
      案比較如下，前者之門柱 (11) 及補強肋 (13)之階緣內緣 (14)上塗有一層木
      色色漆層 (15) ，而後者與內門板30連接的主骨架板10上，製成階級狀的材料
      係使用高價材側邊體62，兩者構造不同；前者之門柱及補強肋 (13) 之平整表
      面貼設一層主面具木紋之薄木片(16)，而後者在主骨架板10，20的外側設有厚
      度較厚即較耗高價原木材料的高價材薄片60，兩者構造不同；前者由於減少原
      木材使用量，具有可達到降低製造成本及保護環境的創作目的，而後者之使用
      高價材側邊體62及具有相當厚度的高價材薄片60，較耗費原木材的使用量，就
      高價值的原木料使用量而言，系爭案確實可節省減少使用量，而有功效上的增
      進。
    6.又參加人所提引證案，並欲證明系爭案有違反專利法規定，關於此點除前述已
      說明系爭案確實符合專利要件之外，另提出依法所指定具公信力的鑑定專業機
      構台灣省機械技師公會所做出對系爭案與引證案在專利要件的新穎性及進步性
      進行比對分析，由該報告的結論中，己極為具體且清楚的記載系爭案與引證案
      比較，具有新穎性及進步性。
    7.被告認為系爭案與引證案皆在內部木材的表面上貼有薄木片，以展現原本質感
      及降低使用量，認為技術及功效均相同，又認為系爭案在表面塗以原木漆層，
      為引證案所無，但仍認為為普遍使用之習知技術，針對此一主張，原告認為被
      告的認事用法確有違誤。又系爭案的門柱於階級緣上塗有一層原木色的色漆層
      ，再於表層貼有一木薄片，最後於表層噴有一透明漆層，故系爭案是一整體且
      需多個構件或技術結合缺一不可，始可完成一門板，此一階級緣塗有色漆層，
      再配合平面貼一高價薄木片之整體設計確實為本案首創；相較於引證案，系爭
      案在階級緣部份採用塗一原木色漆層，已完全省去引證案在階級緣部分必須使
      用高價側邊材，故系爭案確實可完全省去高價材料的使用，而應具有進步性始
      合法理。縱使在木材表面噴有一漆層為習知技術，然而由最高行政法院七十九
      年判字第五二二號，其意旨為，以舊手段解決新問題或以新手段解決舊問題，
      均應認為其為前所未有之創新而符合專利法的進步性規定，即說明系爭案在階
      級緣採用原木色的色漆層，確已完全省去引證案在該處必須貼合高價側邊材，
      故系爭案技術特徵確為創新，而再次證明符合專利要件。再者，若系爭案的技
      術特徵為一熟悉此項技術者所能輕易完成的，則系爭案運用此一技術可確實將
      階級緣處使用高價值材料完全去除，此一目的亦為引證案當時提出專利申請時
      ，在說明書中所一再強調及欲改進的目標，但為何引證案在階級緣的製作上，
      仍然採用高價材的貼合而未想到系爭案以原木色漆層的運用，藉以取代高價值
      的高價側邊材，故系爭案確非熟悉該項技術者所能輕易完成者，前述的見解在
      最高行政法院八十年判字第一四二四號，其意旨為新型專利所運用技術並不必
      前所未有，縱使用之技術手段為習知技術，若其空間形態係屬創新，並能產生
      某一新作用或增進該新空間型態之物品某種功效時，即符合專利要件，本件系
      爭案的階級緣上塗有原本色漆層，再於平面貼有高價木薄片，並噴有一透明漆
      層於外側的整體門板結構，在空間形態確有創新而符合專利要件。
　(二)被告主張之理由：
    查系爭案與引證案皆以薄木片貼在內部木材之表面，以展現原木質感及降低原木
    使用量，其技術、功效相同，並不受其數量（面積）之一同，而有不同之功效，
    至於系爭案階級內緣表面塗以原木色漆層，雖為引證案所無，然於木門及其他木
    質物品上塗漆，以保護及美化該木質物品，乃為普遍使用之習知技術。
  (三)參加人主張之理由：
    答辯理由同被告。
　　理  由
甲、程序方面：
    原告起訴時，被告代表人為陳明邦，嗣於九十一年九月九日變更為蔡練生，茲據
    被告新任代表人具狀聲明承受訴訟，核無不合，應予准許，合先明。
乙、實體方面：
一、原告於八十八年三月十二日以「木門結構」向被告申請新型專利，經編訂為第0
    0000000號審查，准予專利，公告期間，參加人向被告提出異議，經被告
    審定異議成立，原告不服，提起訴願，經遭決定駁回之事實，有異議申請書、被
    告九十年三月十五日（九○）智專三（三）○二○四五字第○九○八九○○○四
    ○五號異議審定書及經濟部九十年八月二十三日經（九○）訴字第○九○○六三
    一九四七○號訴願決定書在卷可憑，堪信為真實。本件之爭點應為系爭「木門結
    構」新型專利案，是否有違專利法第九十八條第二項之規定，而不符新型專利要
    件？
二、按「新型係運用申請前既有之技術或知識，而為熟習該項技術者所能輕易完成且
    未能增進功效，雖無前項所列情事，仍不得依本法申請取得新型專利。」專利法
    第九十八條第二項分別定有明文。查系爭案申請專利範圍為：1.一種木門結構，
    該木門係由左、右及上、下之實心門柱組成一框體，且於門柱所圍之範圍內分設
    有系列之補強肋，並於各門柱與補強肋之範圍內分別固設有一內飾板，再者於木
    門與補強肋相對內飾板之內緣分別形成有階級內緣；其特徵在於：其中，門柱及
    補強肋之階級內緣表面塗飾一層原木色之漆層，又門柱及補強肋之平整表面貼設
    一層主面具木紋之薄木片，藉此令門柱及補強肋可採用次級原木製成，而組構成
    一木門結構者。
三、查引證案為八十七年十二月十一日審定公告之第00000000號「實心木門
    改良」新型專利案，其技術特徵為由直、橫主骨架板及輔骨架設成之一內層體正
    、背表面設高價材薄片，其側邊設高價材側邊體，該內層體係由數根不同紋路之
    條狀廉價材結合為一體，藉由表面、側邊為高價材、內在為不同紋路廉價材，而
    得價格低廉外在質感完全相同於高價材及不易變形之實心木門。依系爭案與引證
    案之技術特徵以觀，系爭案與引證案皆以薄木片貼在內部木材之表面，以展現外
    部高價木材質感及降低原木使用量，其技術、功效相同，雖系爭案僅於門柱及補
    強肋之平整表面貼設一層主面具木紋之薄木片，藉此令門柱及補強肋可採用次級
    原木製成，與引證案側邊亦設高價材側邊體有數量上之差異，但二新型專利以低
    價木取代高價木之技術手段既屬相同，其取代數量之多寡應為熟習該項技藝者所
    可輕易思及，尚不能以系爭案未設高價材側邊體即認有進步性。至系爭案於門柱
    及補強肋之階級內緣表面塗飾一層原木色之漆層，雖為引證案所無，但於木門及
    其他木質物品上塗漆，以保護及美化修飾該木質物品，係屬普遍使用之習知技術
    ，亦不能以此認較系爭案具突出之技術特點而具進步性。因此系爭案係屬運用引
    證案習知技術所能輕易完成，並無功效之增進，故系爭案不具進步性。原告主張
    系爭案之設計係可同時改善引證案需要使用高價材之缺失，以及彌補較難在階級
    內緣上貼木皮之缺點，且可確實可節省減少高價材使用量，而有功效上的增進，
    並援引台灣省機械技師公會之鑑定鑑定報告資為論據一節，核非可採。
四、綜上所述，系爭專利之技術特徵，係為熟習該項技術者所能輕易完成，且未能增
    進功效，被告以系爭案違反專利法第九十八條第二項規定，而為異議成立不予專
    利之處分，應屬合法，訴願決定予以維持，亦屬妥適。原告主張前詞，聲請撤銷
    訴願決定及原處分，為無理由，應予駁回。
據上論結，本件原告之訴為無理由，爰依行政訴訟法第九十八條第三項前段，判決如
主文。
中　　　華　　　民　　　國　　九十一　　年　　 十一 　　月　　二十一　　日
                        臺 北 高 等 行 政 法 院   第 三 庭
                                           審 判 長 法  官　姜素娥
                                                    法  官　林文舟
                                                    法  官　陳國成
右為正本係照原本作成。
如不服本判決，應於送達後二十日內，向本院提出上訴狀並表明上訴理由，如於本判
決宣示後送達前提起上訴者，應於判決送達後二十日內補提上訴理由書（須按他造人
數附繕本）。
中　　　華　　　民　　　國　　九十一　　年　　 十一 　　月　　二十三　　日
  　　　　　　　　　　　　　　　　　　　　          書記官　王英傑
